臺灣臺北地方法院民事判決　九十一年度訴字第一二三一號
　　原　　　告　丙○○
　　　　　　　　　　　　送達代.
　　複代理　人　乙○○
　　被　　　告　甲○○
右當事人間請求損害賠償事件，本院判決如左：
    主    文
被告甲○○應給付原告新台幣參佰壹拾陸萬捌仟元整，及自民國九十一年三月十三日
起至清償日止按年息百分之五計算之利息。
原告其餘之訴駁回。
訴訟費用由被告甲○○負擔。
本判決第一項於原告以新台幣壹佰零伍萬陸仟元為被告甲○○供擔保後，得假執行。
原告其餘假執行之聲請駁回。
    事    實
甲、原告方面：
一、聲明：
（一）被告應連帶給付原告新台幣（下同）三百十六萬八千元及自起訴狀繕本送達翌
      日即民國九十一年三月十三日起至清償日止，按年息百分之五計算之利息。
（二）原告願供擔保為條件之假執行宣告。
二、陳述：
（一）原告丙○○於八十八年間在被告康和綜合證券股份有限公司（下稱被告康和公
      司）萬華分公司開立證券戶及證券銀行戶，被告甲○○為被告公司之業務員，
      應忠實執行原告委託買賣股票之義務，然被告甲○○於八十八年十一月至八十
      九年二月間，為不法牟取業續獎金，利用原告出國期間，未經原告同意買賣當
      沖股票失利，並以原告世華聯合商業銀行帳戶之款項填補當沖差額，致銀行自
      動扣除原告股票虧損之款項，使原告損失三百一十六萬八千元，惟被告甲○○
      並未依約賠償原告所受損害，經原告屢次催討，被告仍拒絕賠償。
（二）查被告甲○○為被告康和公司營業員，竟為一己之私利謀取業績獎金，以多次
      買賣當沖股票之方式從事交易，客觀上足認其係為康和證券執行職務，故康和
      證券應依民法第一百八十八條負僱佣人之連帶賠償責任。而損害賠償金額之計
      算如後附表所示。
（三）對被告答辯之陳述：
    １查股票客戶向證券公司買賣股票之方式大抵可分為「現場買賣：此應有委託買
      賣者所親筆簽署之委託書為憑。」「電託掛單：此應有證券公司之電託錄音為
      證。」「網路下單：此應有全程錄影及密碼足稽」，準此被告一再辯稱其已獲
      得原告同意或授權進出股票云云，則被告大可提出上揭委託書、電託錄音帶、
      網路下載磁片，以證明所辯非虛，然未見被告提出任何證據或相關授權書等文
      件，亦未見被告舉證以實其說，其所辯顯屬卸責之詞。
    ２而被告從事證券買賣，故其當然知原告之股票存摺號碼與銀行存摺號碼，因此
      被告無需存摺本身，僅憑上揭二種存摺之號碼即可買賣股票，由於被告並非侵
      吞存摺內所表彰之股票或款項，而係以多次買賣當沖股票之方式，為一己之私
      牟取業績獎金，從而被告公司以被告甲○○曾大量多次買賣股票作為業績獎金
      之計算標準，是被告甲○○擅以原告名義買賣股票，圖得不法業績獎金，致原
      告受有股票價差之損害。
    ３「民法第一百八十八條規定受僱人因執行職務不法侵害他人之權利，不僅指受
      僱人因執行其所受命令，或委託之職務自體，或執行該職務所必要之行為，而
      不法侵害他人之權利者而言，即職務上予以機會之行為及與執行職務之時間或
      處所有密切關係之行為，在客觀上足認與其執行職務有關，而不法侵害他人之
      權利者，就令其係為自己利益之所為，亦應包括在內。被上訴人僱用之林文德
      雖未受命代客保管股票、存摺、印章及代客操作股票，惟其利用代客買賣股票
      之機會，在被上訴人營業場所及營業時間內私下代客保管股票、存摺及印章，
      並代客操作股票，是否非屬執行職務之範圍，尚非無斟酌餘地，最高法院四十
      二年台上字第一二二四號判例、八十六年度台上字第一四九七號判決、八十七
      年度台上字第一八四八號判決參照。再按執行職務予以機會之行為，申言之，
      受僱人藉職務給予之機會而為侵權行為，由於此類行為與職務間具有內在之牽
      連關係，應可認為職務上之行為，故濫用職務與執行職務之時間及處所有密切
      關係之行為均屬職務上之行為，而應由僱用人負連帶賠償責任。準此，受僱人
      利用職務上之機會而取得客戶之相關資料，以達其不法之目的，自屬職務上予
      以機會之行為，由僱用人負賠償責任。
    ４被告甲○○利用原告出國期間自八十九年一月二十九日起至同年二月底止，以
      其所知悉之原告股票存摺號碼與銀行存摺號碼，擅自以原告名義買賣股票，且
      多次買賣當沖股票，而不法牟取業績獎金，從而被告公司之受僱人即被告甲○
      ○利用代客買賣股票之機會在被告公司之營業場所及營業時間得知原告股票集
      保存摺與銀行存摺之號碼，竟圖一己之利益擅自買賣股票，不計盈虧，從中賺
      取業績獎金，致原告損失三百一十六萬八千元，故被告甲○○所為顯屬在執行
      職務之範圍內，從而被告公司應與其連帶負損害賠償之責。
三、證據：提出康和證券萬華分公司客戶當沖盈虧統計表影本一份、世華聯合商業銀
    行之存摺影本一份、協議書影本一份、台北東門郵局第一○四○號存證信函影本
    一份、股票盈虧統計表影本一份、康和證券萬華分公司客戶交易資料影本一份為
    證。
乙、被告方面：
壹、被告甲○○未於言詞辯論期日到場，亦未提出準備書狀作何聲明或陳述。
貳、被告公司方面：
一、聲明：原告之訴及其假執行之聲請駁回。
二、陳述：
（一）依證券交易法（下稱證交法）施行細則第九條第三款規定，證券公司之營業員
      職司之職務範圍係辦理有關證券之買賣、開戶、推介、申報、結算、交割等職
      務，至「代客操盤」行為，非惟不屬證券公司營業人員於法令範圍內應執行之
      職務之行為，抑且係被告公司內部會議上一再諄諄告誡之禁止行為，復經原告
      於簽訂委託買賣證券受託契約時立書聲明切結所載，足見代客操作股票行為，
      本亦為法令所禁止之行為。
（二）而民法第一百八十八條關於因受僱人執行職務，不法侵害他人之權利，而令僱
      用人與受僱人負連帶損害賠償責任規定之適用前提，依法限於受僱人之行為係
      屬「執行職務」範圍內之行為方有前開規定之適用，此有最高法院六十七年台
      上字第二○三二號判例可稽。而代客操盤既為法令所禁止之行為，則於受僱人
      之行為復違反僱用人明示命令禁止時，僱用人應否負責？原則上應區別所禁止
      者為限制職務之範圍，或僅係該職務範圍內之方式？如屬前者，僱用人原則上
      不負責任，若屬後者，則應負責。二者之區別理論上雖屬明顯，實際上則不易
      判斷。在Rand  v.Craing一案，運送員奉命將廢棄物在白天由某地運至某地，
      但為圖自己便利，在途中將之丟棄於鄰地，法院為係屬前種情形，在
      C.P.R.V.Lockhart一案，某木匠獲准得在戶外工作之際駕駛自用汽車，但以經
      保險者為限，某日該木匠乘用未經保險汽車而傷害行人，法院判令僱佣人負責
      ，蓋其所禁止者，非不可使用自用車，而係不得使用未經保險之汽車，其目的
      旨在能使保險公司負擔因車禍而生之危，而非限制其職務範圍，由是可知，所
      禁止者，若僅係執行職務之「方式」而未限制其「範圍」者，僱佣人仍不得脫
      免其損害賠償責任（王澤鑑民法學說與判例研究第一冊第二十頁）。本件被告
      康和公司嚴禁公司之營業員代客操作股票，係就營業員執行職務之範圍所為之
      限制，非業務執行方式之禁止，是被告康和綜合證券股份有限公司就公司營業
      員非屬職務範圍之侵害他人權利之行為，不負連帶賠償責任。
（三）且原告與被告甲○○二人間於八十八年間陸續有金錢借貸關係，且借貸金額非
      同小可（達三百八十五萬元），倘二人間非有私誼上之信任，原告豈能悖於書
      立之「立書人....  並不得與貴公司員工有借貸款項或股票之情事，否則若發
      生糾葛或損害，悉由立書人自行負責，概與貴公司無涉，特立聲明書為憑。」
      聲明事項而與被告甲○○產生巨額之資金往來關係此足證其二人間誠有一定之
      信賴關係存在，是被告甲○○代原告操作買賣股票之行為，應係源於私誼上之
      信任，遂允將股票借貸於被告甲○○，致生被告甲○○有系爭盜賣原告股票之
      情事，基此，原告應依其前揭聲明，就所生之損害自負其責，再者，被告甲○
      ○系爭盜賣股票行為，係屬其個人之行為，與被告公司無關。
（四）又於證券公司職員行事法令禁止之行為，致與客戶間發生侵權行為事件，營業
      人員非係執行證券公司營業人員職務之行為，自不得謂營業人員所為法令強制
      禁止之行為與其執行職務之行為有牽連關係，是實務上亦有多件判決採此見解
      。
三、證據：提出聲明書影本一份、最高法院民事判決影本一份為證。
丙、本院依職權函詢內政部警政署入出境管理局。
    理    由
甲、程序方面：
    本件被告甲○○，未於言詞辯論期日到場，核無民事訴訟法第三百八十六條各款
    所列情形，爰依原告之聲請，由其一造辯論而為判決。
乙、得心證之理由：
一、本件原告起訴主張：被告甲○○為被告公司之營業員，未得到原告同意與委託，
    於八十八年十一月至八十九年二月間為不法牟取業績獎金，利用原告出國期間未
    經原告同意買賣沖股票，並以原告在世華聯合商業銀行帳戶之款項填補當沖差額
    ，致銀行自動扣除原告股票虧損之款項，使原告損失三百十六萬八千元，被告甲
    ○○所為，顯在執行其任職被告康和公司營業員職務範圍內行為，因此，被告甲
    ○○與被告公司應依民法第一百八十四條、第一百八十八條規定連帶負賠償責任
    ，爰基於上開規定請求被告連帶給付上開款項及遲延利息等語。被告康和公司則
    以：「代客操盤」行為，非唯不屬證券公司營業人員於法令範圍內應執行之職務
    之行為，抑且係被告公司內部會議上一再告誡禁止之行為，復經原告於簽訂委託
    買賣證券受託契約時立書聲明切結所載，今原告引用民法上受僱人侵權行為僱佣
    人負連帶責任規定，令被告康和公司負連帶責任，因該項規定之適用，應以受僱
    人之行為係屬「執行職務」範圍內之行為為前提，被告甲○○之前揭代客操盤行
    為既不屬執行職務之範圍，被告康和公司即無負連帶責任之理，且原告與被告甲
    ○○間本有借貸關係存在，被告甲○○所為顯係基於與原告間之私誼上之信任，
    遂將股票借貸資料交予被告甲○○，原告僱佣人連帶責任規定請求連帶賠償，並
    無所據等語，資為抗辯。
二、原告起訴被告甲○○將其因營業員之身份而知悉之原告銀行帳戶及原告之股票存
    摺號碼與銀行存摺號碼，並擅自以原告名義買賣當沖股票而不計盈虧，從中賺取
    業績獎金，致原告損失三百一十六萬八千元之事實，業經提出被告康和公司萬華
    分公司客戶當沖盈虧統計表影本一份、世華聯合商業銀行之存摺影本一份、協議
    書影本一份、台北東門郵局第一○四○號存證信函影本一份、股票盈虧統計表影
    本一份、康和證券股份有限公司萬華分公司客戶交易資料影本一份為證，而被告
    甲○○經合法通知而未到庭，亦未提出任何聲明和陳述，亦未提出書狀表示意見
    ，復經甲○○之僱佣人即被告公司，不否認甲○○以原告名義買賣當沖股票之情
    事，原告之主張應堪信為真實。被告甲○○所為，其所侵害者非原告之私法上之
    權利，而係造成原告「純粹經濟上之損失」之不利益，其手段顯然是以背於公序
    良俗之方法加損害於原告，從而，原告依民法第一百八十四條第一項後段「故意
    以背於善良風俗方法加損害於他人（應負損害賠償）」之規定，應給付原告三百
    一十六萬八千元及自訴狀繕本送達翌日即九十一年三月十三日起按年息百分之五
    計算之利息。
三、惟被告康和公司對原告主張其應與被告甲○○負連帶責任一事，否認之，共以右
    揭情詞置辯，因此，本件應審酌者為被告甲○○前揭所為不法行為，被告康和公
    司應否依民法第一百八十八條規定負連帶賠償責任，亦即被告甲○○所為是否屬
    證券營業員「執行職務」之職務範圍內。經查，
（一）「民法第一百八十八條第一項所加於僱用人之連帶賠償責任，以其受僱人因執
      行職務所加於他人之損害為限，若受僱人因個人之犯罪行為而害及他人之權利
      者，即與該條項規定之責任要件不符，殊無該他人據以請求連帶賠償餘地。」
      ，再按「民法第一百八十八條第一項所定僱用人之連帶賠償責任，以受僱人因
      執行職務不法侵害他人之權利者，始有其適用」，此有最高法院四十九年度台
      上字第一四六九號判例、六十七年台上字第二○三二號判例可稽。
（二）所謂職務之範圍，應指一切與僱佣人所命執行之職務有合理相關連或可預期之
      事項。查被告甲○○為被告公司之營業員，其職務範圍乃係辦理有價證券之買
      賣、開戶、推介、申報、結算、交割等事務，又依「證券商負責人與業務人員
      管理規則」第十六條第六、七、八、九、十、十一、十三、款規定，證券商之
      業務人員不得利用客戶名義或帳戶，買賣有價證券，或以他人或親屬名義供客
      戶買賣有價證券；不得辦理受託買賣有價證券時，有隱暪、詐騙或其他足致誤
      信之行為；不得挪用或代客戶保管有價證券、款項、印鑑及存摺；不得未依據
      客戶委託事項及條件，執行有價證券之買賣，故依上開規定，被告甲○○之營
      業員職務範圍內，並不包括有關替客戶買賣股票之權限，被告甲○○未經客戶
      之同意，擅自以原告之名義而當沖股票之行為，並非是前揭執行職務之行為，
      且係屬於刑事上之犯罪行為，依前揭判例意旨，即非民法第一百八十八條規定
      之執行職務，故僱佣人無須負連帶賠償之責。
（三）又原告於開戶時，與被告康和公司間，雙方另特別合意簽立一份聲明書，約定
      「立書人並聲明，不將上開印鑑或委託買進之股票或買進報告書第二聯或股票
      送存集中保管之存摺或賣出股票之價金或其他證券，存放於貴公司員工處，並
      不得與貴公司員工有借貸款項或股票之情事，否則若發生糾葛或損害，悉由立
      書人自行負責，概與貴公司無涉，特立本聲明書為憑。」，並簽名蓋章其上，
      是原告就不得與被告公司員工有借貸款項或股票情事，知之甚詳。原告主張被
      告甲○○係利用其於八十八年十一月至八十九年二月在國外之期間等情，經本
      院函詢內政部警政署入出境管理局，調閱原告之入出境記錄，其回函資料顯示
      原告於其所稱之八十八年十一月至八十九年二月間僅於八十九年一月三日至十
      九日計十六日在國外，八十九年一月二十八日至二月二十五日計二十七日在國
      外（均不計入出境日）與原告所指不符，故原告所指述之真實性不無可疑。且
      依原告所提之世華銀行存摺所示，在八十九年（下同）一月十七日有轉帳存入
      五三九、○五五元，而於一月十九日則有保險費支出同等金額，此期間雖原告
      在國外，無論其以提款卡或利用存摺進出此款項，衡諸一般交易常情，其應可
      從自動櫃員機交易明細表上或銀行存摺簿上補摺手續得知其餘額多寡，進而可
      知有被甲○○盜賣當沖股票之情事，卻未見其有任何表示，與交易常情不符。
      且其於一月二十六日卡片轉入四九、二○○元，衡諸常情，以金融卡轉入金額
      ，當事人（存入款項人）為求慎重避免有因電腦作業失誤或其他因素，理應及
      時（當時或次交易日）以存摺或金融卡查詢餘額，以確定作業是否正常，若發
      見有短少之情，應即會追查原因為何，而原告亦未為查詢，不符常情。依前所
      述，被告所辯原告與被告甲○○間應有借貸款項或其他股票之情事，應堪信為
      真實，從而原告主張被告公司應與被告甲○○負連帶損害賠償之責，不足採信
      ，應係原告與被告甲○○個人間之金錢往來所生之債務。
四、綜上所述，原告民法第一百八十四條規定請求被告甲○○給付三百十六萬八千元
    及自起訴繕本送達翌日即九十一年三月十三日起至清償日止按年息百分之五計算
    之利息，為有理由，應予准許。原告主張被告康和公司應與被告甲○○依民法第
    一百八十八條規定負連帶賠償之責，為無理由，不應准許。
丙、假執行之宣告：
    原告陳明願供擔保，聲請宣告假執行，原告勝訴部分，於法核無不合，爰酌定相
　　當擔保金額准許之。至原告敗訴部分，其假執行之聲請失所依據，應予駁回。
丁、結論：本件原告之訴一部為一部有理由、一部無理由，依民事訴訟法第三百八十
    五條第一項前段、第七十八條、第三百九十條第二項規定，判決如主文。
中　　　華　　　民　　　國　　九十一　　年　　　十一　　月　　　　四　　日
                                            民事第民三庭法  官　李維心
右正本係照原本作成
如對本判決上訴，須於判決送達後二十日內向本院提出上訴狀
中　　　華      民      國    九十一    年      十一    月        四     日
~B法院書記官　林梅珍
